---
title: "Le funzioni TOP in R"
output: 
    bookdown::html_document2:
        toc: true
        toc_float: true
css: ["../files/css/course_html.css"]
---

```{r setup, include=FALSE}
knitr::opts_chunk$set(echo = TRUE)
```

# Introduzione

In R ci sono centinaia di funzioni. Senza contare quelle integrabili installando pacchetti esterni. Di base ci sono funzioni per creare e manipolare e testare oggetti. Funzioni per computare modelli statistici, calcolare indici e produrre grafici. In questa sezione però volevo segnalare le principali funzioni in R utili anche per **programmare**, **scrivere funzini personalizzate** e gestire i dati in R. Non verranno approfondite funzioni statistiche e per la rappresentazione grafica.

# Oggetti

Abbiamo già visto come creare i principali oggetti in R [slides 3 - Strutture dati](../slides/3_data_structures/3_data_structures.html). Tuttavia ci sono altre funzioni estremamente utili:

## `is.*` family

La `is.*` family permette di chiedere, aspettandosi una risposta si o no (`TRUE`/`FALSE`), ad un oggetto se è associato ad una particolare tipologia.

```{r}
x <- 1:10
is.numeric(x)
is.vector(x)
is.matrix(x)
is.character(x)
```

## `as.*` family

La `as.*` family non si limita solo a chiedere ma è leggermente più *aggressiva* e cerca di convertire la tipologia di oggetto. Dico cerca perchè non tutto è direttamente convertibile:

```{r}
x <- 1:10
as.character(x)
as.factor(x)

y <- letters[1:10]
as.numeric(y)
```

## Proprietà

- `class()`: fornisce la classe dell'oggetto
- `attributes()`: restituisce gli attributi
- `length()`: restituisce la lunghezza (se rilevante) di un oggetto
- `dim()`: fornisce le dimensioni di un oggetto. Simile a `length()` ma pensato per più di una dimensione
- `nrow()`/`ncol()`: il numero di righe e colonne (se rilevante)
- `names()`: fornisce i nomi (se impostati) assegnati ad un oggetto. Cambia se vettore o un dataframe
- `colnames()`: i nomi delle colonne di un dataframe. Equivalente a `names()` se usato con un dataframe

## Combinare oggetti

- `c()`: unisce e crea vettori. Funziona anche su fattori e liste ma attenzione al risultato
- `cbind()`/`rbind()`: combina matrici e dataframe rispettivamente per colonna e riga
- `append()`: similar to `c()` to append one or more element to a vector

## Operazioni logiche

Oltre alla `is.*` family ci sono anche altre funzioni utili per lavorare in modo **logico**.

- `any()`: restituisce `TRUE` se almeno un valore in un vettore logico è `TRUE`
- `all()`: restituisce `TRUE` se tutti i valori in un vettore logico sono `TRUE`
- `which()`: converte una rappresentazione logica in una rappresentazione intera

```{r}
x <- 1:10
x

x < 5 # rappresentazione logica
which(x < 5) # rappresentazione intera
```

- `which.max()`/`which.min()`: restituisce la posizione del valore minimo/massimo all'interno di un vettore
- `all.equal()`: restituisce `TRUE` se due dataframe/matrici sono esattamente uguali  

## Subsetting

- `subset()`: seleziona righe da un dataframe in base ad una condizione. Simile a fare `data[operazione, ]`
- `complete.cases()`: seleziona solo le righe che non hanno `NA`. Equivalente a valutare `any(is.na(riga))`

## Operazioni

- `colSums()/rowSums()`: rispettivamente calcolano la somma di tutti gli elementi per colonna/riga. E' assolutamente analogo a fare `apply(data, 2, sum)` e `apply(data, 1, sum)`
- `colMeans()/rowMeans()`: lo stesso approccio delle precedenti ma calcolano la media