---
title: "Esercizi"
output: 
    bookdown::html_document2:
        toc: true
        toc_float: true
        code_download: true
css: ["../files/css/course_html.css"]

---

```{r setup, include=FALSE}
knitr::opts_chunk$set(echo = TRUE)
```

```{r packages, include=FALSE}
library(here)
```

```{r load-data, include = F}
netflix <- read.table(here("exercises", "data", "netflix.txt"), header = T, sep = ";")
```

# Introduzione a R

## R Projects

Create un **progetto R** per il corso e gli esercizi con la seguente struttura:

```
📦project
 ┣ 📂R
 ┃ ┗ 📜funzioni.R
 ┣ 📂data
 ┃ ┗ 📜data.csv
 ┣ 📂scripts
 ┃ ┗ 📜esercizi_1.R
 ┣ 📜.Rprofile
 ┗ 📜corsoR.Rproj
```

Dove:

- dentro `R/` mettiamo tutte le funzioni
- dentro `data/` mettiamo tutti i dati che usiamo durante il corso
- dentro `scripts/` mettiamo i singoli script con gli esercizi
- `.Rprofile` è un file vuoto che dovete chiamare in questo modo
- `corsoR.Rproj` è il file del progetto che si crea in automatico con RStudio

# I primi passi con R

## Operazioni matematiche

La scrittura di operazione complesse in R avviene utilizzando le parentesi per dare priorità ad alcune parti. Per il resto R segue quella che è la normale priorità delle operazioni matematiche. Prova a scrivere in R queste operazioni:

1. $\frac{(45+21)^3+\frac{3}{4}}{\sqrt{32-\frac{12}{17}}}$

</br>

<details><summary>Vedi la soluzione proposta</summary>

```{r}
((45 + 21)^3 + 3/4)/(sqrt(32 - 12/17))
```

</details>

</br>

2. $\frac{\sqrt{7-\pi}}{3\ (45-34)}$

</br>

<details><summary>Vedi la soluzione proposta</summary>

</br>

```{r}
sqrt(7 - pi)/(3*(45 -34))
```

</br>

</details>

3. $\sqrt[3]{12-e^2}+\ln(10\pi)$

<details><summary>Vedi la soluzione proposta</summary>

```{r}
(12 - exp(1)^2)^(1/3) + log(10*pi)
```

</details>

</br>

4. $\frac{\sin(\frac{3}{4}\pi)^2+\cos(\frac{3}{2}\pi)}{\log_7{e^{\frac{3}{2}}}}$

<details><summary>Vedi la soluzione proposta</summary>

```{r}
(sin((3/4)*pi)^2 + cos((3/2)*pi)) / (log(exp(1)^3/2, base = 7))
```

</details>

</br>

5. $\frac{\sum_{n=1}^{10} n}{10}$

<details><summary>Vedi la soluzione proposta</summary>

```{r}
sum(1:10)/10
```

</details>

</br>

Note per la risoluzione degli esercizi:

- In R la radice quadrata si ottine con la funzione `sqrt()` mentre per radici di indici diversi si utilizza la notazione esponenziale ($\sqrt[3]{x}$ è dato da `x^(1/3)`).
- Il valore di $\pi$ si ottiene con `pi`.
- Il valore di $e$ si ottiene con `exp(1)`.
- In R per i logaritmi si usa la funzione `log(x, base=a)`, di base viene  considerato il logaritmo naturale.

## Operazioni logiche

1. Definisci una proposizione che ti permetta di valutare se un numero è pari. Definisci un'altra proposizione per i numeri dispari (tip: cosa ti ricorda `%%`?).

<details><summary>Vedi la soluzione proposta</summary>

```{r}
# Numeri pari: x %% 2 == 0
4 %% 2 == 0  # TRUE
5 %% 2 == 0  # FALSE

# NUmeri dispari: x %% 2 != 0
4 %% 2 != 0  # FALSE
5 %% 2 != 0  # TRUE
```

</details>

2. Definisci una proposizione per valutare la seguente condizione (ricordati di testare tutti i possibili scenari) "*x è un numero compreso tra -4 e -2 oppure è un numero compreso tra 2 e 4*".

<details><summary>Vedi la soluzione proposta</summary>

```{r}
# prima soluzione: (x >= -4 & x <= -2) | (x >= 2 & x <= 4)
(-5 >= -4 & -5 <= -2) | (-5 >= 2 & -5 <= 4) # FALSE
(-3 >= -4 & -3 <= -2) | (-3 >= 2 & -3 <= 4) # TRUE
(0 >= -4 & 0 <= -2) | (0 >= 2 & 0 <= 4)     # FALSE
(3 >= -4 & 3 <= -2) | (3 >= 2 & 3 <= 4)     # TRUE
(5 >= -4 & 5 <= -2) | (5 >= 2 & 5 <= 4)     # FALSE

# seconda soluzione: abs(x) >= 2 & abs(x) <= 4
abs(-5) >= 2 & abs(-5) <= 4   # FALSE
abs(-3) >= 2 & abs(-3) <= 4   # TRUE
abs(0) >= 2 & abs(0) <= 4     # FALSE
abs(3) >= 2 & abs(3) <= 4     # TRUE
abs(5) >= 2 & abs(5) <= 4     # FALSE
```

</details>

3. Esegui le seguenti operazioni `4 ^ 3 %in% c(2,3,4)` e `4 * 3 %in% c(2,3,4)`. Cosa osservi nell'ordine di esecuzione degli operatori?

<details><summary>Vedi la soluzione proposta</summary>

```{r}
4 ^ 3 %in% c(2,3,4) # ^ ha precedenza rispetto a %in%
4 * 3 %in% c(2,3,4) # %in% ha precedenza rispetto a *
```

</details>

4. Esegui le seguenti operazioni logiche tra stringhe e prova prevedere il risultato prima di eseguire il codice:

```{r, eval = FALSE}
"ciao" == "ciao"
"R" == "r"
"SPSS" != "SpSS"
"1" == 1
"1" > "ciao"
"a" > "b"
"ciao" > "zebra"
```

<details><summary>Vedi la soluzione proposta</summary>

In R le stringe possono essere comparate anche con gli operatori `> < >= <=`. L'idea è che la lettera è considerata "maggiore" se associata ad una posizione successiva nell'alfabeto. Quindi ad esempio `a > b = FALSE` perchè `a` viene prima e quindi in senso numerico è associata ad un numero inferiore `1 vs 2`. Questo vale anche per le parole dove viene comparata la prima stringa, la seconda e così via:

```{r}
"a" > "b"
"aa" < "aa" # a == a, poi a < b
```

Per approfondire il tema delle stringhe il Capitolo [16](https://psicostat.github.io/Introduction2R/stringhe.html) del libro Introduction2R è un buon punto di partenza.

</details>

# Strutture dati

## Vettori

### Creare vettori

1. Crea il vettore `x` contenente i numeri 4, 6, 12, 34, 

<details><summary>Vedi la soluzione proposta</summary>
```{r}
x <- c(4,6,12,34)
```
</details>

2. Crea il vettore `y` contenente tutti i numeri pari compresi tra 1 e 25 (`?seq()`)

<details><summary>Vedi la soluzione proposta</summary>
```{r}
y <- seq(2, 25, 2)
```
</details>

3. Crea il vettore `z` contenente tutti i primi 10 multipli di 7 partendo da 14 (`?seq()` in particolare l'argomento `length.out =`)

<details><summary>Vedi la soluzione proposta</summary>
```{r}
z <- seq(from = 14, by = 7,  length.out = 10)
```
</details>

4. Crea il vettore `s` in cui le lettere `"A"`,`"B"` e `"C"` vengono ripetute nel medesimo ordine 4 volte (`?rep()`)

<details><summary>Vedi la soluzione proposta</summary>
```{r}
s <- rep(c("A", "B", "C"), 4)
```

</details>

5. Crea il vettore `t` in cui le letter `"A"`,`"B"` e `"C"` vengono ripetute ognuna 4 volte (`?rep()`)

<details><summary>Vedi la soluzione proposta</summary>

```{r}
t <- rep(c("A", "B", "C"), each = 4)
```
</details>

6. Genera il seguente output in modo pigro, ovvero scrivendo meno codice possibile ;)

```
## [1] "foo" "foo" "bar" "bar" "foo" "foo" "bar" "bar"
```

<details><summary>Vedi la soluzione proposta</summary>

```{r}
rep(rep(c("foo", "bar"), each = 2), times = 2)
```
</details>


### Indicizzare vettori

1. Del vettore `x` seleziona il 2°, 3° e 5° elemento

<details><summary>Vedi la soluzione proposta</summary>
```{r}
x[c(2,3,5)]
```

</details>

2. Del vettore `x` seleziona i valori 34 e 4

<details><summary>Vedi la soluzione proposta</summary>
```{r}
x[x %in% c(34,4)]
```

</details>

3. Dato il vettore `my_vector = c(2,4,6,8)` commenta il risultato del comando `my_vector[my_vector]`

```{r, eval = FALSE}
my_vector = c(2,4,6,8)
my_vector[my_vector]
```

4. Del vettore `y` seleziona tutti i valori minori di 13 o maggiori di 19

<details><summary>Vedi la soluzione proposta</summary>
```{r}
y[y < 13 | y > 19]
```

</details>

5. Del vettore `z` seleziona tutti i valori compresi tra 24 e 50

<details><summary>Vedi la soluzione proposta</summary>
```{r}
z[z >= 24 & z <= 50]
```

</details>
6. Del vettore `s` seleziona tutti gli elementi uguali ad  `"A"`

<details><summary>Vedi la soluzione proposta</summary>
```{r}
s[s == "A"]
```

</details>

7. Del vettore `t` seleziona tutti gli elementi diversi da  `"B"`

<details><summary>Vedi la soluzione proposta</summary>
```{r}
t[t != "B"]
```

</details>
8. Crea un nuovo vettore `u` identico a `s` ma dove le `"A"` sono sostituite con la lettera `"U"`

<details><summary>Vedi la soluzione proposta</summary>
```{r}
u <- s
u[u == "A"] <- "U"
```

</details>

9. Elimina dal vettore `z` i valori 28 e 42

<details><summary>Vedi la soluzione proposta</summary>
```{r}
z[!z %in% c(28,42)]
```

</details>

10. Spesso è necessario creare delle stringhe random per codificare un partecipante in modo univoco ma senza usare informazioni sensibili. Genera 1 codice univoco formati da `id_string_num` dove:
    - `id` è un numero casuale tra 1 e 10
    - `string` è una stringa formata da 5 lettere casuali
    - `nums` è un numero casuale tra 100 e 999
Ad esempio `1_adrtv_100` è un id valido.

Tips:
    - vedi la funzione `sample` o `runif` e `round` per generare i numeri
    - vedi l'oggetto `letters` già disponibile in R
    - vedi la funzione `paste0()` o `sprintf()`
    
<details><summary>Vedi la soluzione proposta</summary>

```{r}
id <- sample(1:10, size = 1) # numero casuale tra 1 e 10
string <- sample(letters, size = 5)
nums <- round(runif(1, min = 100, max = 999)) # oppure sample(100:999, size = 1)

# con sprintf
sprintf("%s_%s_%s", id, string, nums)

# con paste0
paste0(id, "_", string, "_", nums)
```

La differenza tra `paste0()` e `sprintf()` è la versatilità di comporre stringhe complesse. Con entrambi si possono ottenere gli stessi risultati ma `sprintf()` è molto più potente e chiaro da scrivere una volta compresa la sintassi. Ad esempio `%s` è un placeholder per una stringa che viene passata come argomento della funzione.

</details>

## Fattori

1. Crea la variabile categoriale `genere` così definita:

```{r, echo=FALSE}
factor(c(rep(c("M","F"),3),"F","F","M"))
```

<details><summary>Vedi la soluzione proposta</summary>
```{r}
genere <- factor(c("M", "F", "M", "F", "M", "F", "F", "F", "M"))
```

</details>

2. Rinomina i livelli della variabile `genere` rispettivamente in `"donne"` e `"uomini"`.

<details><summary>Vedi la soluzione proposta</summary>
```{r}
genere2 <- genere # per tenere quello originale

# Opzione 1
levels(genere2) <- c("donne", "uomini")
```

</details>

3. Crea la variabile categoriale `intervento` così definita:

```{r, echo = FALSE}
factor(c(rep(c("CBT","Psicanalisi"),3),"Controllo","Controllo","CBT"))
```

<details><summary>Vedi la soluzione proposta</summary>

```{r}
intervento <- factor(c(rep(c("CBT","Psicanalisi"),3),"Controllo","Controllo","CBT"))
```

</details>

4. Correggi nella variabile `intervento` la 7° e 8° osservazione con la voce `Farmaci`. Notate qualcosa di strano?

<details><summary>Vedi la soluzione proposta</summary>

```{r}
intervento[7:8] <- "Farmaci"
intervento

levels(intervento)<-c(levels(intervento), "Farmaci")
intervento[7:8]<-"Farmaci"
intervento
```

In pratica è necessario prima aggiungere un livello al fattore e poi aggiungere/modificare delle osservazioni appartenenti a quel livello.

</details>


5. Aggiungi alla variabile `intervento` le seguenti nuove osservazioni:

```{r}
c("Farmaci","Controllo","Farmaci")
```

<details><summary>Vedi la soluzione proposta</summary>

```{r}
intervento <- c(intervento, as.factor(c("Farmaci","Controllo","Farmaci")))

# cosa succede con questo e perche?
c(intervento, c("Farmaci","Controllo","Farmaci"))

```

</details>

## Matrici

1. Crea la matrice `A` così definita: 

$$
\begin{matrix}
2 & 34 & 12 & 7\\
46 & 93 & 27 & 99\\
23  & 38 & 7 & 04
\end{matrix}
$$

2. Crea la matrice `B` contenente tutti i primi 12 numeri dispari disposti su 4 righe e 3 colonne.
3. Crea la matrice `C` contenente i primi 12 multipli di 9 disposti su 3 righe e 4 colonne.
4. Crea la matrice `D`  formata da 3 colonne in cui le lettere `"A"`,`"B"` e `"C"` vengano ripetute 4 volte ciascuna rispettivamente nella prima, seconda e terza colonna.
5. Crea la matrice `E`  formata da 3 righe in cui le lettere `"A"`,`"B"` e `"C"` vengano ripetute 4 volte ciascuna rispettivamente nella prima, seconda e terza riga.
6. Utilizzando gli indici di riga e di colonna seleziona il numero 27 della matrice `A`
7. Selziona gli elementi compresi tra la seconda e quarta riga, seconda e terza colonna della matrice `B`
8. Seleziona solo gli elementi pari della matrice `A` (Nota: utilizza l'operazione resto `%%`)
9. Elimina dalla matrice `C` la terza riga e la terza colonna
10. Seleziona tutti gli elementi della seconda e terza riga della matrice `B`
11. Seleziona tutti gli elementi diversi da  “B” appartenenti alla matrice `D`
12. Crea la matrice `G` unendo alla matrice `A` le prime due colonne della matrice `C`
13. Crea la matrice `H` unendo alla matrice `C` le prime due righe della matrice trasposta di `B`
14. Ridefinisci la matrice `A` eliminando la seconda colonna. Ridefinisci la matrice `B` eliminando la prima riga. Verifica che le  matrici così ottenute abbiano la stessa dimensione.
15. Commenta i differenti risultati che otteniamo nelle operazioni `A*B`, `B*A`, `A%*%B` e `B%*%A`.
16. Assegna i seguenti nomi alle colonne e alle righe della matrice `C`: `"col_1", "col_2", "col_3", "col_4", "row_1", "row_2", "row_3"`.

## Liste

1. Crea una **named list** con questi elementi:

- un vettore numerico (`x`) con i numeri da 1 a 100
- un vettore di caratteri (`y`) con le prime 15 lettere dell'alfabeto (vedi l'oggetto `letters`)
- la matrice `B` creata nell'esercizio precedente
- un fattore creato nell'esercizio precedente

2. Aggiungi alla lista un vettore logico `TRUE/FALSE` testando che il vettore numerico creato in precedenza abbia numeri pari (`TRUE`) o dispari (`FALSE`)
3. Aggiungi un altro elemento alla lista come vettore numerico creato facendo una selezione  degli elementi di `x`
4. Sovrascrivi il vettore `y` con lo stesso vettore di caratteri ma ripetendo ogni elemento 4 volte
5. Seleziona i numeri da 1 a 50 del vettore `x` all'interno della lista
6. Aggiungi alla lista un'ulteriore lista selezionando i primi 3 elementi della lista originale
7. Aggiungi alla lista nested un vettore numerico selezionando solo i numeri di `x` divisibili per 3 (ricordi la funzione modulo `%%`?)

## Dataframe

1. Ricrea questo dataframe in R:

```{r}
data_long<-data.frame(Id=rep(c("subj_1","subj_2","subj_3"),each=3),
                      age=rep(c(21,23,19),each=3),
                      gender=rep(c("F","M","F"),each=3),
                      item=rep(1:3,3),
                      response=c(2,1,1,0,2,1,2,0,1))
```

2. Utilizzando il dataframe `dataframe_example1.rds` esegui le seguenti operazioni:

- selezionare le persone con età maggiore di 30 anni
- selezionare le persone con età maggiore di 30 anni e minore di 21
- selezionare le persone che studiano al *dams* con voto di laurea maggiore di 100 e almeno 1 fratello/sorella
- selezionare le persone che studiano *psicologia* e non hanno fratelli
- selezionare le persone che hanno punteggi di depressione maggiori di 50 e punteggi di ansia maggiori di 20

3. Utilizza la funzione `put_random_na(data, n)` dove `data` è il dataframe e `n` è il numero di `NA` da generare. Ora:

- seleziona le persone con `NA` per la colonna `degree` e per la colonna `età`
- seleziona le persone con `NA` per la colonna `email` e abitanti del veneto o campania
- seleziona le persone che non hanno nessun NA (vedi la funzione `complete.cases()`)

4. Utilizzando il dataset `dataframe_example2.csv`

- crea una nuova colonna `id` che identifichi in modo univoco ogni soggetto progressivamente
- importa il dataframe dal formato `csv`
- controlla che tutte le colonne siano del tipo appropriato (usa la famiglia `is.*`)
- seleziona tutte le persone a cui non piace `nessuna` festa. Noti qualche problema?
- seleziona tutte le persone a cui piace il colore `blu` e piace il `natale`
- per risolvere i problemi con le stringhe, trova un modo per portare tutte le stringhe ad un formato comparabile
- fai un subset del dataset tenendo solo le colonne numeriche (usa la `is.* family`)

# Programmazione

## Funzioni

1. definisci una funzione che trasformi la temperatura da Celsius a Fahrenheit 
$$
Fahrenheit = Celsius * 1.8 + 32
$$
2. Definisci una funzione che permetta di fare gli auguri di buon natale e buona pasqua ad una persona. Prova a utilizzare e capire le funzioni `paste()` e `print()`.
3. Definisci una funzione `n_and_media()` che, dato un vettore di valori numerici, calcoli il numero di elementi e la loro media e restituisca entrambe in una frase. Ad esempio `n_and_media(x)` deve restituire "la media di x è ... e la lunghezza di x è ...". Anche qui sono utili le funzioni `paste()`/`sprintf` e `print()`.

## Condizionali

```{r, echo = TRUE}
score <- runif(100, 0, 1)
```

1. Definisci una funzione per assegnare un voto in base alla percentuale di risposte corrette (*score*) segui le seguenti indicazioni: 

- score < .55 insufficiente
- .55 <= score < .65 - sufficiente
- .65 <= score < .75 - buono
- .75 <= score < .85 - distinto
- .85 <= score - ottimo

La funzione quindi deve ricevere in input un valore e restituire la stringa corrispondente in base al valore stesso.

2. Usa una serie di `ifelse()` nested per creare una variabile `score_chr` con le etichette corrispondenti all'esercizio precedente.
3. Definisci una funzione che determini se un numero è pari o dispari.
4. Definisci una funzione che determini se un numero è un multiplo di 3, 4, o 5.

## Loop

### Scrivi un loop che:

Scrivi un loop che scorre le colonne del dataset `iris` (lo trovate direttamente in R) e stampa il nome della colonna assieme al numero di caratteri che compone la stringa. Ad esempio `Sepal.Length (12)`. Potete usare le funzioni `print()`, `paste()` and `nchar()`.

<details><summary>Vedi la soluzione proposta</summary>
```{r}
for(i in 1:ncol(iris)){
    col_i <- colnames(iris)[i]
    print(paste(col_i, "(", nchar(col_i), ")"))
}
```

</details>

### Scrivi un loop che:

Scrivi un loop che scorre le colonne del dataset `iris` (lo trovate direttamente in R) e resituisce la `media` se la colonna è numerica (ricordate le `is.*` family) oppure la tabella di frequenza (comando `table()`) se la colonna è stringa/fattore

<details><summary>Vedi la soluzione proposta</summary>
```{r}
for(i in 1:ncol(iris)){
    if(is.numeric(iris[[i]])){
        print(mean(iris[[i]]))
    }else{
        print(table(iris[[i]]))
    }
}
```
</details>

### `*apply()`

Usando la funzione più adatta dell`*apply()` family, calcola la `deviazione standard` di ogni colonna del dataset `mtcars` (lo trovate direttamente in R)

<details><summary>Vedi la soluzione proposta</summary>
```{r}
sapply(mtcars, sd) # perchè funziona? cosa cambia con lapply o apply?
apply(mtcars, 2, sd)
lapply(mtcars, sd)
```

</details>

### Popola la matrice con un `for`

Popoliamo una matrice usando il ciclo `for`. La matrice ha un numero *totale* di elementi. Usando il vettore `x` che contiene il numero di elementi totali della matrice come possiamo popolare la matrice partendo da una vuota `matrix(NA, 10, 10)`. La matrice è **quadrata** di dimensione 10x10:

```{r}
# matrice 10 x 10 quindi 100 elementi totali
my_mat <- matrix(NA, 10, 10) # matrice vuota 10x10
```

Suggerimento: puoi fare un doppio ciclo `for` e generare un numero casuale da inserire con `rnorm(1)`

<details><summary>Vedi la soluzione proposta</summary>

Generando un numero casuale direttamente dentro il `for`

```{r}

for(i in 1:nrow(my_mat)){
    for(j in 1:ncol(my_mat)){
        my_mat[i,j] <- rnorm(1)
    }
}
```

</details>

## Ri-creiamo le funzioni in R

Un ottimo esercizio per affinare le nostre competenze di codice è quello di ricreare le funzioni di R che diamo per scontate diciamo. La funzione `mean()` ad esempio si può facilmente create con un ciclo for e qualche altra aggiunta.

### `sum()`

Ricrea la funzione `sum()` e testala sul seguente vettore:

```{r}
x <- rnorm(100)
sum(x)
```

<details><summary>Vedi la soluzione proposta</summary>
```{r}
my_sum <- function(x){
    sum <- 0
    for(i in 1:length(x)){
        sum <- sum + x[i]
    }
    return(sum)
}
```
</details>

### `mean()`

Ricrea la funzione `mean()` testala sul seguente vettore confrontando il risultato con la funzione interna (hint: puoi usare la funzione `sum()` creata prima):

```{r}
x <- rnorm(100)
mean(x)
```

<details><summary>Vedi la soluzione proposta</summary>
    
```{r}
my_mean <- function(x){
    avg <- my_sum(x)/length(x)
    return(avg)
}

my_mean(x)
mean(x)

```
</details>

### `median()`

La [mediana](https://en.wikipedia.org/wiki/Median) è definita come il valore che divide a metà una distribuzione di valori. Ricreala in R facendo attenzione che la formula cambia a seconda che il vettore sia di lunghezza pari o dispari (hint: puoi usare un `if` per controllare queste condizioni)

```{r}
median(x)
```

<details><summary>Vedi la soluzione proposta</summary>
Questa è più complessa perchè abbiamo 2 scenari:

- il vettore ha una lunghezza pari
- il vettore ha una lunghezza dispari

```{r}
my_median <- function(x){
  x <- sort(x)
  if(length(x) %% 2 == 0){ # se è pari
    mid <- length(x)/2
    med <- (x[mid] + x[mid+1])/2
  }else{ # se è dispari
    med <- x[ceiling(length(x)/2)]
  }
  return(med)
}
```
</details>

### Moda

In R non è prevista una funzione per calcolare la **moda**. In statistica la moda è definita come il valore/i associato a maggiore frequenza. Ad esempio se abbiamo un vettore $x$ come `c(1,1,1,2,3,5)` la moda sarà 1.

- come si potrebbe calcolare la moda in R?
- ci sono dei pacchetti che l'hanno implementata?
- possono esserci situazioni dove abbiamo più mode. La funzione che hai trovato/scritto gestisce questo scenario? eventualmente come puoi modificarla?

<details><summary>Vedi la soluzione proposta</summary>
La funzione `mode` non è presente in R. Possiamo crearla in vari modi oppure possiamo importarla da un pacchetto esterno. Una possibilità è questa:

```{r}
my_mode <- function(x){
    unique(x)[which.max(tabulate(x))]
}
```

Nel caso sia necessario gestire più mode bisogna modificare la funzione aggiungendo il fatto che se più valori sono associati a frequenza massima vengano restituiti tutti:

```{r}
my_better_mode <- function(x){
    unique_x <- unique(x) # trovo valori unici
    freq_x <- tabulate(x) # trovo frequenza di ogni valore
    max_freq <- max(freq_x) # trovo la frequenza massima
    unique_x[freq_x == max_freq] # indicizzo in modo logico tutti i valori associati alla frequenza massima
}
```

</details>

### `sd()`

La deviazione standard è facilmente implementata in R con la funzione `sd()`. Prova a ricrearla con tutti gli strumenti che abbiamo imparato fino ad ora. La formula matematica è la seguente:

$$
SD = \sqrt{\frac{\sum_{i = 1}^{N} (x_i - \mu_x)^2}{N}}
$$
Attenzione che R utilizza un denominatore diverso per la funzione `sd()` rispetto alla formula proposta. Cerca di capire cosa utilizza R aprendo la documentazione di `sd()` e implementa la versione di R e quella della formula. Crea poi una terza versione della funzione `my_sd(x, versione)` dove viene calcolata una o l'altra versione in base a cosa viene messo come argomento.

<details><summary>Vedi la soluzione proposta</summary>
```{r}
my_sd_formula <- function(x){
    sqrt(mean((x - mean(x))^2))
}

my_sd_r <- function(x){
    sqrt(sum((x - mean(x))^2) / (length(x) - 1))
}

my_sd <- function(x, version = c("formula", "R")){
    num <- sum((x - mean(x))^2)
    if(version == "formula"){
        sqrt(num/length(x))
    }else{
        sqrt(num/(length(x) - 1))
    }
}
```

</details>

### Trova il numero all'interno del vettore

Scrivi una funzione che dato in input un vettore `x` restituisca il numero di volte che compare il numero $3$:

- per testare la funzione genera un vettore di numeri casuali con `round(runif(20, 1, 10))`

### Numeri pari

Scrivi una funzione che prenda in input un vettore `x` e restituisca il numero di numeri pari all'interno del vettore. Scrivi una funzione che utilizzi un `for loop` mentre un'altra che usi un'operazione vettorizzata.

- usa l'operatore divisione intera `%%`

<details><summary>Vedi la soluzione proposta</summary>

```{r}
num_odd <- function(x){
    count <- 0
    for(i in seq_along(x)){
        if(x[i] %% 2 == 0){
            count <- count + 1
        }
    }
    
    return(count)
}

num_odd2 <- function(x){
    sum(x %% 2 == 0)
}
```

</details>

### `complete.cases()`

Cerca di capire cosa fa la funzione `complete.cases()` e di creare una funzione personalizzata `my_complete_cases()` con cui ottenere lo stesso output.

```{r}
complete.cases(iris[1:10, ])
```

Suggerimenti:

- usa la funzione `any()`
- puoi usare un `ciclo for` oppure una funzione dell'`*apply` family

<details><summary>Vedi la soluzione proposta</summary>
```{r}
my_complete_cases_apply <- function(data){
    apply(my_mtcars, 1, function(x) !any(is.na(x)), simplify = T)
}

my_complete_cases_for <- function(data){
    out <- vector(mode = "logical", length = nrow(data))
    for(i in seq_along(out)){
        out[i] <- all(!is.na(data[i, ]))
    }
    return(out)
}
```
</details>

### Troviamo gli outlier

Uno step importante quando si analizzano i dati è quello di cercare valori anomali (ad esempio che superano una certa soglia oppure che sono troppo oltre gli indici di tendenza centrale). 

- Scrivi una funzione `is_outlier(x)` che dato in input un vettore `x`, restituisca un vettore logico dove `TRUE` corrisponde ad un valore che è maggiore della media più una volta la deviazione standard di `x`.
- Scrivi una funzione `has_outlier` che applichi `is_outlier()` ad ogni colonna di un dataframe e restituisca i nomi delle colonne dove è presente **almeno 1 outlier**.
    - puoi usare la funzione `any()`
    - puoi usare una funzione dentro un'altra funzione
    - usa il dataframe `mtcars`
- modifica la funzione `has_outliers()` per funzionare solo sulle colonne del dataframe che sono **numeriche** (no fattori o caratteri)

Usa il dataframe `my_mtcars` dove sono state aggiunte delle variabili non numeriche:

```{r}
my_mtcars <- mtcars
my_mtcars$factor1 <- factor(rep(c("a", "b", "c"), c(10, 10, 12)))
my_mtcars$factor2 <- rep(c("d", "e", "f"), c(10, 10, 12))
```

<details><summary>Vedi la soluzione proposta</summary>
```{r}
is_outlier <- function(x){
    x > (mean(x) + sd(x))
}

has_outlier <- function(data){
    which_outlier <- sapply(mtcars, function(x) any(is_outlier(x)))
    names(mtcars)[which_outlier]
}
```
</details>

### Bootstrapping

Il bootstrapping è una tecnica statistica molto utilizzata. La logica della programmazione però è molto semplice ma interessante (e potrebbe esservi anche utile). Scrivete una funzione `prepare_bootstrap(data, nrow, n)` che prenda in input un dataframe `data`, il numero di righe da estrarre `nrow` e quanti dataframe creare `n` e che fornisca quindi `n` dataframe dove `n` righe sono estratte casualmente.

- usa il dataset `mtcars`
- usa la funzione `sample()`

<details><summary>Vedi la soluzione proposta</summary>
```{r}
prepare_bootstrap <- function(data, nrighe, n){
    
    replicate(n,{
        idx <- sample(1:nrow(data), nrighe)
        data[idx, ]
    }, simplify = FALSE)
}
```
</details>

### Popolare una matrice

Scrivi una funzione `populate_matrix(matrix, data)` che presi in input i dei dati e una matrice vuota, popoli la matrice vuota usando un nested loop.

```{r}
x <- rnorm(100)
mat <- matrix(nrow = 10, ncol = 10)
```

<details><summary>Vedi la soluzione proposta</summary>

```{r}
populate_matrix <- function(matrice, contenuto){
    index <- 1
    
    for(i in 1:nrow(matrice)){
        for(j in 1:ncol(matrice)){
            mat[i,j] <- contenuto[index]
            index <- index + 1
        }
    }
    return(mat)
}

populate_matrix(mat, x)
```
</details>

# Esercizi avanzati dataframe

In questi esercizi vedremo come gestire un dataset più o meno complesso in modo da applicare le nozioni che abbiamo imparato. Gli obiettivi sono:

- **applicare** il più possibile i **concetti del corso**
- **cercare soluzioni online** per le cose non chiare
- scrivere funzioni dove possibile
- produrre uno script di pulizia dati

In questo corso non abbiamo visto aspetti di statistica o manipolazione dati in senso stretto, tuttavia i concetti che abbiamo imparato sono applicabili anche senza queste nozioni. Ad esempio non abbiamo affrontato nel dettaglio la pulizia dei dati, i pacchetti per gestire dataset complessi ma sappiamo che ad esempio un `dataframe` è una lista, e se vogliamo applicare una funzione ad una lista possiamo usare l'`*apply` family.

## Questionari

Proviamo a fare lo scoring di un questionario rappresentato in R come dataframe. Questo è un caso molto comune dove dobbiamo lavorare con indici di riga/colonna.

- importare il dataset `item_data.rds`
- esplorare il dataset (struttura, numero di colonne/righe, tipo di colonne)
- vedere i valori massimi e minimi degli item
    + se ci sono valori anomali (minori di 1 o maggiori di 5) mettiamo i rispettivi valori minimi e massimi. Ad esempio se c'è 0 mettiamo 1 mentre 10 mettiamo 5
- vedere se ci sono `NA`. Se un soggetto ha più di 1 `NA`, eliminiamo il soggetto altrimenti mettiamo il valore 3 al posto degli `NA`

Prima di fare lo scoring dobbiamo invertire (ricodificare) alcuni item. In particolare dobbiamo invertire gli item 1, 10, 11, 13, 14, 15, 20. Per invertire semplicemente i punteggi 1 diventano 5, 2 --> 4 e così via.

Tips:

- scrivere una funzione per ricodificare (vedi `case_when()`) e poi applicarla a tutti gli item

Questo questionario è formato da 30 item. Ci sono 5 sottoscale dove:

- sub1 = items 20 25 17 18 22
- sub2 = items 30  3 11 16 19
- sub3 = items 4 14  8 21 23
- sub4 = items 26 29  9 13 10
- sub5 = items 5 12  6 28 24
- sub6 = items 7 15 27  2  1

Per fare lo scoring dobbiamo:

- mediare gli item per le sottoscale `sub1`, `sub2` e `sub3`
- sommare gli item per le sottoscale `sub4`, `sub5` e `sub6`

In entrambi i casi creiamo delle nuove colonne che si chiamano come le sottoscale da attaccare al dataframe principale.

<details><summary>Vedi la soluzione proposta</summary>
Per la soluzione andiamo a questo [link](item-solutions.html)
</details>

## Netflix

Questo dataset è stato preso dal sito [Kaggle](https://www.kaggle.com/shivamb/netflix-shows)(un ottima risorsa per trovare datasets). E' un dataset relativamente grande con `r nrow(netflix)` righe e `r ncol(netflix)` colonne. Il dataset contiene informazioni su serie-tv e film presenti sulla piattaforma, in particolare:

- `show_id`: in indice numerico per ogni film/serie-tv
- `type`: identifica se il prodotto è una serie-tv o un film
- `title`: il titolo
- `country`: il paese di produzione
- `duration`: la durata
- `users_rating`: le valutazioni degli utenti netflix
- `imdb_rating`: le valutazioni del portale *imdb*
- `total_cost`: il costo di produzione in milioni
- `release_date`: la data di rilascio originale della serie o del film
- `insert_date`: la data di inserimento nel catalogo netflix

```{r}
head(netflix)
```

### Passaggi da fare:

- Importare il file `netflix.txt` capendo quale funzione utilizzare, come assegnare la prima riga come nomi e usando il separatore giusto
- Scrivere una funzione che prenda in **input** il dataset e restituisca la tipologia di dato presente in ogni colonna
- Ragionare sul tipo di dato in base alla descrizione ed eventualmente cambiare la tipologia dove appropriato
- Scrivere una funzione che prenda in input il dataset e fornisca per ogni colonna il numero di valori `NA`
- Modificare la funzione precedente con un opzione chiamata `perc` che se inserita come `TRUE` restituisce la percentuale di `NA`
- Creare una nuova colonna con la differenza tra `release_date` e `insert_date`. Per questo può essere utile cercare online come R gestisce le date.

### Passaggi avanzati

Solitamente le colonne di un dataset contengono informazioni rindondanti o non adeguatamente organizzate. Ad esempio la colonna `duration` ha una duplice informazione: la durata in minuti (per i film) e la durata in stagioni per le serie. In un'altra colonna abbiamo invece la durata degli episodi chiaramente non rilevante per i film. In questo caso potrebbe essere utile:

- creare una colonna `durata` che contiene la durata in minuti per i film e la durata dell'episodio per le le serie-tv
- creare una colonna `durata_stagioni` che contenga il numero di stagioni per ogni serie-tv mentre il valore `0` per i film.

<details><summary>Vedi la soluzione proposta</summary>
Per la soluzione andiamo a questo [link](netflix-solutions.html)
</details>

# Credits

Alcuni esercizi sono stati presi o inspirati da:

- https://www.r-exercises.com/