---
title: "Scoring"
output: 
    bookdown::html_document2:
        toc: true
        toc_float: true
        code_download: true
css: ["../files/css/course_html.css"]

---

```{r setup, include=FALSE}
knitr::opts_chunk$set(echo = TRUE)
```

```{r packages, include=FALSE}
library(here)
```

# Prepariamo il dataset

Per prima cosa importiamo il dataset. Non badate alla funzione `here()` serve solo per gestire percorsi più complessi.

```{r}
dat <- readRDS(here("exercises", "data", "item_data.rds"))
head(dat)
```

Vediamo un pochino la struttura del dataset, numero di righe/colonne etc.

```{r}
str(dat) # tipologia colonne
nrow(dat)
ncol(dat)
colnames(dat)
```

# `NA` ed errori

Eliminiamo i soggetti con degli `NA` oppure sostituiamo con 3

```{r}
n_na <- apply(dat[, 2:ncol(dat)], 1, function(x) sum(is.na(x))) # quanti NA per ogni soggetto?
```


Eliminiamo quelli con più di 2 `NA` e mettiamo 3 sugli altri

```{r}
dat_clean <- dat[n_na <= 1, ]
dat_clean[is.na(dat_clean)] <- 3
```

# Item check

Vediamo ora la scala di ogni item, in particolare i valori minimi e massimi

```{r}
dat_item <- dat_clean[, 2:ncol(dat_clean)] # prendiamo i dati con i soli item
sapply(dat_item, min)
sapply(dat_item, max)

dat_item[dat_item < 1] <- 1
dat_item[dat_item > 5] <- 5
```

# Invertire

Ora invertiamo i valori degli item. L'idea è di scrivere una funzione generica e applicarla agli item "critici":

```{r}
revert_item <- function(x){
    dplyr::case_when(
        x == 1 ~ 5,
        x == 2 ~ 4,
        x == 3 ~ 3,
        x == 4 ~ 2,
        x == 5 ~ 1
    )
}
```

Applichiamo questa funzione agli item 1, 10, 11, 13, 14, 15, 20:

```{r}
to_revert <- c(1, 10, 11, 13, 14, 15, 20)
reverted <- lapply(dat_item[, to_revert], revert_item)
dat_item[, to_revert] <- reverted
```

# Scoring

Ora creiamo le sottoscale. Possiamo creare dei vettori con l'item di ogni sottoscala e poi usarli per indicizzare:

```{r}
subscales_sum <- list(
    sub1 = c(20, 25, 17, 18, 22),
    sub2 = c(30, 3, 11, 16, 19),
    sub3 = c(4, 14, 8, 21, 23)
)

subscales_mean <- list(
    sub4 = c(26, 29, 9, 13, 10),
    sub5 = c(5, 12, 6, 28, 24),
    sub6 = c(7, 15, 27, 2, 1)
)
```
Questa è una soluzione super compatta. Vedete la potenza dell' `*apply` family?

```{r}
subscales_scoring_sum <- lapply(subscales_sum, function(x) apply(dat_item[, x], 1, sum))
subscales_scoring_mean <- lapply(subscales_mean, function(x) apply(dat_item[, x], 1, mean))
dat_item <- cbind(dat_item, subscales_scoring_sum, subscales_scoring_mean)

head(dat_item)
```




