---
title: "Netflix"
output: 
    bookdown::html_document2:
        toc: true
        toc_float: true
        code_download: true
css: ["../files/css/course_html.css"]

---

```{r setup, include=FALSE}
knitr::opts_chunk$set(echo = TRUE)
```

```{r packages, include=FALSE}
library(here)
```

# Prepariamo il dataset

Per prima cosa importiamo il dataset. Non badate alla funzione `here()` serve solo per gestire percorsi più complessi.

```{r}
netflix <- read.table(here("exercises", "data", "netflix.txt"), header = TRUE, sep = ";")
head(netflix)
```

# Esploriamo

Accediamo a diverse proprietà del dataframe per capire la struttura, dimensioni, nomi etc.

```{r}
dim(netflix) # righe, colonne
str(netflix)
sapply(netflix, class) # in questo modo applichiamo la funzione class ad ogni colonna
```

Come vediamo sono principalmente numeri (interi) e caratteri. Possiamo trasformare in **fattori** alcune variabili dove abbia senso. Da un punto di vista computazionale possiamo trasformare in fattore qualsiasi variabile ma da un punto di vista pratico ha senso farlo dove il numero dei livelli è limitato.
Ad esempio:

- la colonna `users_rating` rappresenta il voto, da 0 a 10 rispetto al film/serie tv. Possiamo trasformare questa variabile in un ordered factor:

```{r}
netflix$users_rating <- factor(netflix$users_rating, ordered = TRUE)
head(netflix$users_rating)
```

- la colonna `show_id` è un identificativo unico per ogni film e può essere tranquillamente lasciata come variabile numerica.

# Quanti `NA` in ogni colonna?

Questo è un problema interessante. Idealmente dobbiamo prendere una colonna, contare quanti `NA` e mettere questo valore dentro un vettore. Sappiamo che possiamo usare `*apply` family per iterare sulle colonne di un dataframe. Quindi possiamo ad esempio scrivere una funzione ragionando come se dovessimo fare una sola colonna e poi iterare con `sapply` o `lapply`:

```{r}
count_na <- function(x){
    sum(is.na(x)) # perchè sum?
}
```

Questa funzione permette di contare quanti `NA` in un vettore perchè `TRUE` e `FALSE` sono rappresentati rispettivamente da 1 e 0. La somma di una serie di `TRUE` e `FALSE` è quindi come sommare 1 e 0.

```{r}
sum(c(TRUE, TRUE, FALSE)) # c(1,1,0)
```

Proviamola su una colonna:

```{r}
count_na(netflix$show_id)
```

Ottimo, adesso semplicemente iteriamo:

```{r}
sapply(netflix, count_na)
```

Per migliorare questa funzione possiamo impostare un argomento per restituire la percentuale invece del numero assoluto:

```{r}
count_na <- function(x, perc = FALSE){
    if(perc){
        mean(is.na(x)) * 100
    }else{
        sum(is.na(x))
    }
}
```

Proviamola:

```{r}
sapply(netflix, count_na, TRUE)
```

# Differenza tra date

R permette di lavorare anche con le date. In altri termini può gestire giorno, mese e anno rappresentandoli come valori numerici. E' quindi possibile fare operazioni con le date come calcolare l'età dalla data di nascita etc. In questo caso calcoliamo quanto tempo è passato dal rilascio alla disponibilità su Netflix. Per prima cosa convertiamo le strighe in date:

```{r}
netflix$release_date <- as.Date(netflix$release_date)
netflix$insert_date <- as.Date(netflix$insert_date)
str(netflix)
```

Come vedete ora le due colonne sono riconosciute come date. Proviamo ad usare la funzione `?difftime`:

```{r}
head(difftime(netflix$insert_date, netflix$release_date, units = "days"))
```

Ora possiamo assegnare ad una nuova colonna questa operazione:

```{r}
netflix$release_time <- round(difftime(netflix$insert_date, netflix$release_date, units = "days"))
```

# Trasformiamo colonne

Ci sono alcune colonne che potrebbero essere maggiormente utili se trasformate. Creiamo una colonna `duration_in_min` che contiene la durata in minuti dei film e di un episodio per le serie tv. Per ora, la colonna `duration` contiene solo informazioni per i film mentre il numero di stagioni per le serie tv.

```{r}
netflix$duration_in_min <- ifelse(netflix$type == "TV Show",
                                  netflix$duration_episode,
                                  netflix$duration)
head(netflix)
```

In questo modo abbiamo creato una colonna che in modo condizionale prende i valori di altre due colonne. Questa operazione è estremamente utile quando appunto vogliamo combinare le informazioni codificate in più colonne.

Facciamo lo stesso creando una colonna `duration_season` che prende il valore del numero di episodi per ogni stagione nel caso di una serie tv altrimenti 0 (per i film):

```{r}
netflix$duration_season <- ifelse(netflix$type == "TV Show",
                                  netflix$duration,
                                  1)
head(netflix)
```

In questo modo con lo stesso principio però abbiamo usato una colonna ed una costante `0` ma il funzionamento è esattamente identico.

# Convertire numeri in stringhe [Avanzato]

La colonna `duration_in_min` racchiude ora tutte le informazioni sulla durata ma è codificata come carattere. Per i film infatti abbiamo e.g. `93 min` mentre per le serie tv solo il numero. Per convertire tutto in numeri dobbiamo *estrarre* l'informazione numerica o eliminare quella che non è compatibile ovvero la scritta "min". Vediamo entrambi gli approcci.

Analizzando la stringa troviamo un pattern ripetitivo "numero" + spazio + "min". Quindi possiamo estrarre la stringa " min" se presente in modo da lasciare solo l'informazione numerica. Vedi il comando `gsub()`

```{r}
strprova <- "100 min" # stringa di prova
gsub(pattern = " min", replacement = "", strprova)       
```

In questo modo abbiamo sostituito " min" con la stringa vuota "" che equivale ad eliminare quella parte. Ora applichiamolo a tutta la colonna:

```{r}
netflix$duration_in_min_new <- gsub(pattern = " min", replacement = "", netflix$duration_in_min)
head(netflix$duration_in_min)
```

Ora possiamo semplicemente forzare a numero in modo da ottenere la nostra variabile numerica:

```{r}
netflix$duration_in_min_new <- as.numeric(netflix$duration_in_min_new)
hist(netflix$duration_in_min_new)
```

Un modo più automatico ed intuitivo è quello di usare la funzione `readr::parse_number()` che estrae tutta l'informazione numerica da una stringa:

```{r}
readr::parse_number(strprova)
```

Anche qui applichiamo su tutta la colonna e confrontiamo il risultato:

```{r}
duration_in_min_pn <- readr::parse_number(netflix$duration_in_min)

head(duration_in_min_pn)
all(duration_in_min_pn == netflix$duration_in_min_new)
```