---
title: "Esercizi"
author: "Filippo Gambarota"
date: "9/4/2021"
output: html_document
---

```{r setup, include=FALSE}
knitr::opts_chunk$set(echo = TRUE)
```

# Esercizi

## Matrici

Popoliamo una matrice usando il ciclo `for`. La matrice ha un numero *totale* di elementi. Usando il vettore `x` che contiene il numero di elementi totali della matrice come possiamo popolare la matrice senza usare la funzione `matrix()`. La matrice è **quadrata** di dimensione 10x10:

```{r}
# matrice 10 x 10 quindi 100 elementi totali
x <- rnorm(100)
```


## Ri-creiamo le funzioni di R

Un ottimo esercizio per affinare le nostre competenze di codice è quello di ricreare le funzioni di R che diamo per scontate diciamo. La funzione `mean()` ad esempio si può facilmente create con un ciclo for e qualche altra aggiunta.

### `sum()`

Ricrea la funzione `sum()` e testala sul seguente vettore:

```{r}
x <- rnorm(100)
sum(x)
```


### `mean()`

Ricrea la funzione `mean()` testala sul seguente vettore confrontando il risultato con la funzione interna (hint: puoi usare la funzione `sum()` creata prima):

```{r}
x <- rnorm(100)
mean(x)
```

### `median()`

La [mediana](https://en.wikipedia.org/wiki/Median) è definita come il valore che divide a metà una distribuzione di valori. Ricreala in R facendo attenzione che la formula cambia a seconda che il vettore sia di lunghezza pari o dispari (hint: puoi usare un `if` per controllare queste condizioni)

```{r}
median(x)
```

### Moda

In R non è prevista una funzione per calcolare la **moda**. In statistica la moda è definita come il valore/i associato a maggiore frequenza. Ad esempio se abbiamo un vettore $x$ come `c(1,1,1,2,3,5)` la moda sarà 1.

- come si potrebbe calcolare la moda in R?
- ci sono dei pacchetti che l'hanno implementata?