---
title: ""
subtitle: ""
author: ""
institute: ""
date: ""
output:
  xaringan::moon_reader:
    seal: false
    css: ["resources/arca.css", "resources/arca_fonts.css"]
    lib_dir: libs
    nature:
      highlightStyle: googlecode
      highlightLines: true
      highlightLanguage: ["r"]
      countIncrementalSlides: false
      ratio: "16:9"
---

```{r setup, include=FALSE}
options(htmltools.dir.version = FALSE)

put_image <- function(name){
 img <- file.path("img", name)
 knitr::include_graphics(img)
}
```
class: title-slide, center, middle

#.title[Strutture dati in R]

#.subtitle[Giornata 2]

```{r, out.width="10%", echo = FALSE}
knitr::include_graphics(path = "img/tidyverse.svg")
```


###.location[Corsi ARCA - @DPSS]

###.author[Filippo Gambarota]

---

# Strutture dati

- Finora abbiamo visto oggetti semplici, tuttavia poter creare, manipolare e gestire **strutture dati complesse** è fondamentale in R.

- Le strutture dati sono modalità di **immagazzinare diverse informazioni** con una certa logica e utile per eseguire altre operazioni complesse.

---
# Strutture dati

Tutti voi avete presente un foglio di calcolo:

```{r}
put_image("foglio_excel.png")
```

---
# Strutture dati in R

In R sono presenti diverse strutture dati di diversa complessità:

- Vettori
- Fattori
- Matrici
- Dataframe
- Liste

---
# Attributi

Gli oggetti in R possiedono degli **attributi** che forniscono informazioni aggiuntive:

- *nomi*: possiamo fornire delle etichette ad ogni elemento
- *dimensioni*: fornisce il numero di elementi per ogni dimensione nell'oggetto
- *classe*: definisce la tipologia di oggetto per come è rappresentata in R

---
# Come affrontarle?

- Creazione
- Indicizzazione
- Manipolazione
- Operazioni (se rilevante)

---
class: section, center, middle

# Vettori

---
# Vettori

I vettori sono una struttura dati *unidimensionale* e sono la più semplice presente in R. Ci sono alcune cose importanti:

- Possono contenere informazioni di una sola *tipologia* (come numeri, stringhe, etc.)
- Essendo *unidimensionali* ogni elemento corrisponde ad una posizione
- Sono l'elemento fondante di strutture dati più complesse come matrici e dataframe

---
# Vettori

```{r}
put_image("vector.png")
```

---
class: section, center, middle

# Fattori

---
# Fattori

I fattori sono dei vettori con degli **attributi** aggiuntivi. In R spesso è possibile aggiungere delle proprietà a strutture dati più semplici in modo da avere oggetti più informativi.

```{r}
put_image("factors.png")
```

---
class: section, center, middle

# Matrici

---
# Matrici

Le matrici sono una struttura dati *bidimensionale*. Come per i vettori ci sono alcune cose rilevanti:

- Possono contenere una sola tipologia di dati
- Essendo bidimensionali, abbiamo bisogno di due indici di posizione (righe e colonne) per identificare un elemento
- Possono essere viste come un insieme di singoli vettori

---
# Matrici

```{r}
put_image("matrix.png")
```

---
# Extra: Array

Gli array sono degli oggetti *n-dimensionali*. Se la matrice è un quadrato un array è un cubo. Valgono le stesse proprietà della matrice chiaramente scalate alle *n dimensioni*

---
class: section, center, middle

# Dataframe

---
# Dataframe

Il dataframe è la struttura più complessa, utile e potente di R. é la cosa che più si avvicina al concetto di *foglio excel*. Ci sono diverse cose importanti:

- Può contenere *diverse* tipologie di elementi
- E' una struttura *bidimensionale* quindi definita per righe e colonne
- Ogni elemento (colonna o riga) deve avere lo stesso numero di elementi

---
# Dataframe vs Excel

```{r}
put_image("dataframe.png")
```

---
class: section, center, middle

# Liste

---
# Liste

- Le liste sono un oggetto estremamente *versatile* e intuitivo, tuttavia possono diventare molto complesse

- Le altre strutture dati aumentavano di complessità aumentando di dimensione e/o tipologia di dato le liste aumentano di complessità in *profondità*

- Come dice la parola, la lista è un contenitore di **qualsiasi** oggetto

---
# Liste

.pull-left[

```{r}
put_image("list_example.png")
```

]

.pull-right[

```{r}
put_image("list_depth.png")
```

]

---
# Liste e Dataframe

- I dataframe non sono altro che una topologia particolare di lista dove ogni elemento ha la stessa dimensione ed è associato ad un nome.
- Le liste possono contenere dataframe o altre liste, come i dataframe possono contenere un vettore di liste o di dataframe
- Per un utilizzo di base, avere queste strutture dati più complesse non è necessario, tuttavia possono diventare estremamente utili in alcuni contesti