---
title: 'Introduzione a R'
subtitle: "Esame Finale 😱"
author: "Filipo Gambarota"
institute: "ARCA - @DPSS"
date: ""
output:
  xaringan::moon_reader:
    self_contained: true
    seal: false
    css: ["../style/arca.css", "../style/arca_fonts.css"]
    lib_dir: libs
    nature:
      highlightStyle: github
      highlightLines: true
      highlightLanguage: ["r"]
      countIncrementalSlides: false
      ratio: "16:9"
---

```{r setup, include=FALSE}
options(htmltools.dir.version = FALSE)
```

```{r slide-setup, include=FALSE}
knitr::opts_chunk$set(echo = TRUE, 
                      fig.retina = 2, 
                      dpi = 300,
                      warning = FALSE,
                      message = FALSE,
                      fig.align = "center")
```

```{r packages, include = FALSE}
devtools::load_all()
```

class: title-slide, center, middle

#.title[`r rmarkdown::metadata$title`]

#.subtitle[`r rmarkdown::metadata$subtitle`]

```{r, out.width="10%", echo = FALSE}
knitr::include_graphics(path = "../style/arca_logo.svg")
```

###.location[`r rmarkdown::metadata$institute`]

###.author[`r rmarkdown::metadata$author`]

---
# Esame Finale `r emo::ji("scream")`

`r iframe("https://giphy.com/embed/l0HU3n5bb7oxxZLfq", 500, 500)`

---
# Esame Finale

- Consiste in **20 domande** a scelta multipla con una sola risposta corretta
- **45 minuti** a disposizione
- I punteggi sono assegnati con la seguente modalità:
    - **1 punto** per ogni **risposta corretta**
    - **-0.33 punti** per ogni **risposta sbagliata**
    - **0 punti** per ogni **risposta non data**
- Per superare l'esame è necessario ottenere **almeno 15 punti (75%) sul totale di 20 punti**.

---

# Esame Finale

L'esame si trova al seguente link [https://forms.gle/wAime2eWxrk3V6D76](https://forms.gle/wAime2eWxrk3V6D76) (lo trovate anche sul sito)

`r iframe("https://giphy.com/embed/12XDYvMJNcmLgQ", 400, 400)`